【裁判字號】    99,台上,2911
【裁判日期】    990513
【裁判案由】    搶奪
【裁判全文】
最高法院刑事判決            九十九年度台上字第二九一一號
上  訴  人  甲○○
上列上訴人因搶奪案件，不服台灣高等法院台中分院中華民國九
十七年五月十五日第二審判決（九十七年度上易字第四二七號，
起訴案號：台灣台中地方法院檢察署九十五年度偵字第二三五六
四號），提起上訴，本院判決如下：
    主  文
上訴駁回。
    理  由
按刑事訴訟法第三百七十七條規定，上訴於第三審法院，非以判
決違背法令為理由，不得為之。是提起第三審上訴，應以原判決
違背法令為理由，係屬法定要件。如果上訴理由書狀並未依據卷
內訴訟資料，具體指摘原判決不適用何種法則或如何適用不當，
或所指摘原判決違法情事，顯與法律規定得為第三審上訴理由之
違法情形，不相適合時，均應認其上訴為違背法律上之程式，予
以駁回。本件上訴人甲○○上訴意旨略稱：(一)、本件檢察官以竊
盜罪起訴，第一審以竊盜罪判處上訴人罪刑，原審準備程序及審
理程序所告知之罪名均為竊盜罪，上訴人及辯護人均以竊盜罪為
防禦重點，詎原審遲至辯論終結前始告知罪名可能變更為搶奪罪
，致上訴人及辯護人不及防禦，無益剝奪上訴人之辨明罪嫌及辯
護等基本權益，亦且違反憲法第八條第一項「非由法院依法定程
序不得審問處罰」之規定，自屬違背法令。(二)、上訴人於原審曾
聲請傳喚證人林雅莉、潘震宇、李詩怡，以證明原判決附表編號
十一至十四之支票與上訴人無關。而該等支票並非上訴人所交付
或提示，原審將之認定為上訴人行搶所得，卻未說明認定之理由
，有調查未盡、認定事實不依證據及判決不備理由之違法。(三)、
刑法上之搶奪罪與竊盜罪，兩者之社會事實不同，檢察官以竊盜
罪起訴，原審變更起訴法條，改論上訴人搶奪罪，顯有違誤等語
。
惟查：本件原判決認定上訴人有原判決事實欄所載之搶奪犯行，
因而撤銷第一審之不當科刑判決，變更檢察官所引竊盜罪之起訴
法條，改判上訴人共同搶奪罪刑（處有期徒刑二年）。係以：證
人乙○○、丁偉哲、何永昌、葉秋麗、王淑慈、陳明絹、林文豐
、盛國強、郭添文、劉明參、陳碧宗、蔡如松、莊錦榮、鄭碧桂
、魏有勝、顏世祥、洪俊華之證言，扣押物品目錄表、贓物認領
保管單、如原判決附表所示之支票、遺失票據申報書、票據掛失
止付通知書、掛失止付票據提示人資料查報表等證據資料，為綜
合之判斷。並以上訴人否認犯行，辯稱：案發當日其受僱於黃亞
成在工地工作，其經手使用如原判決附表編號一至十之支票，係
由黃玉柱所交付云云，如何不足以採信；另證人黃亞成證稱：案
發當日上午，上訴人隨同其在台中市○○路工作，當日中午其載
送上訴人至台中縣清水鎮○○○○○路工地工作云云，暨其日記
簿影本之記載，亦不足資為有利於上訴人之認定；而予以指駁、
說明。已詳細敘述其所憑之證據及認定之理由，所為論斷，俱有
卷存證據資料可資覆按，並無採證或認定事實違背經驗法則或論
理法則，或其他違背法令之情形。另查：(一)、刑事訴訟法第九十
五條第一款關於「訊問被告應先告知下列事項：一、犯罪嫌疑及
所犯所有罪名。罪名經告知後，認為應變更者，應再告知。」之
規定，旨在使被告得以充分行使防禦權，以達刑事訴訟為發見真
實，並顧及程序公正之目的。卷查原審法院於民國九十七年五月
一日審判期日調查證據完畢後，審判長於辯論前已依法告知上訴
人所犯罪名可能變更為搶奪或詐欺，再由檢察官、上訴人、辯護
人依序就本件被訴之犯罪事實及法律為辯論，上訴人之辯護人並
就上訴人是否構成搶奪罪為辯護，有卷附之審判筆錄可稽。原審
於審判期日已依法告知上訴人罪名變更，並使上訴人及其辯護人
就此為完足之辯護，已充分保障上訴人之防禦權，原審因而變更
起訴法條，對上訴人論以搶奪罪刑，自無違法可言。(二)、刑事訴
訟法第三百七十九條第十款所稱「依本法應於審判期日調查之證
據」，係指該證據與待證事實有重要關聯，在客觀上為法院認定
事實及適用法律之基礎者而言，如當事人聲請調查之證據，在客
觀上非認定事實及適用法律基礎之證據，既無調查之必要，即得
不予調查。而當事人聲請調查之證據，究竟有無調查之必要，事
實審法院自得就該項證據與待證事實之關聯性如何，並參酌有無
刑事訴訟法第一百六十三條之二第二項各款所列情事，本於職權
自由裁量。本件依原判決認定之事實及卷內證據資料所示，乙○
○遭搶之支票共五十四紙，經人提示者共有如原判決附表所示之
十四紙，而其中原判決附表編號一至十所示之十紙支票，均係由
上訴人分別交付予何永昌等人行使。至於如原判決附表編號十一
至十四所示之四紙支票，雖無法證明是否曾由上訴人經手使用，
然該四紙支票既確屬乙○○遭搶奪之贓物，而支票本為具有流通
性之有價證券，且本件尚有未經查獲之不詳成年共犯，亦為原審
依法認定之事實，乙○○遭搶之其餘支票，自有由其餘共犯或其
他管道行使之多種可能，故即令上述四紙支票並非由上訴人所行
使，亦與上訴人有無本件搶奪犯行之待證事實欠缺必要之關聯性
，不足以推翻或動搖原審所認定之事實。原審認上訴人聲請傳喚
證人林雅莉、潘震宇、李詩怡部分，均無調查之必要，業於理由
貳、二、(四)內說明其所憑之理由，基上說明，原判決自無上訴意
旨所指調查未盡、判決不備理由等違法情事可言。(三)、刑事訴訟
法第三百條所定科刑之判決，得就起訴之犯罪事實，變更檢察官
所引應適用之法條，係指法院於不妨害事實同一之範圍內，得自
由認定事實適用法律而言。至事實是否同一，應以檢察官請求確
定其具有侵害性之基本社會事實是否同一為準，而基本社會事實
是否同一，則應視訴之目的及侵害性行為之內容是否同一而定。
刑法上之竊盜罪及搶奪罪，其基本社會事實同為意圖為自己或第
三人不法之所有，而以趁他人不覺或不及防備之際，取得他人之
財物，侵害他人之財產法益，兩罪之罪質應認具有同一性。本件
檢察官起訴及原審所認定之犯罪事實，其基本社會事實均為上訴
人與某不詳成年男子共同基於意圖為自己不法所有之犯意聯絡，
利用產業道路狹窄，不易會車，由上訴人故意駕車逼近對向由乙
○○所駕之小客車，並責罵其技術不好，該不詳成年男子則佯稱
欲幫乙○○會車，並趁機將乙○○之該自小客車開走，並取得乙
○○置於車內之皮包、支票、本票等財物，檢察官所起訴及原審
所認定之基本社會事實自屬相同，僅就上訴人所為，係利用乙○
○不及防備之際，或趁其不覺而取走其財物之法律上評價不同，
原審因而將起訴書所引刑法第三百二十條第一項竊盜罪法條，變
更為同法第三百二十五條第一項之搶奪罪，自不容指為違法。綜
上，上訴意旨任憑己意，漫詞指摘原判決不當，核與法律規定得
為第三審上訴理由之違法情形，不相適合。其上訴違背法律上之
程式，應予駁回。
據上論結，應依刑事訴訟法第三百九十五條前段，判決如主文。
中    華    民    國  九十九  年    五    月   十三   日
                      最高法院刑事第五庭
                          審判長法官  陳  正  庸
                                法官  林  秀  夫
                                法官  宋      祺
                                法官  陳  祐  治
                                法官  林  瑞  斌
本件正本證明與原本無異
                                      書  記  官
中    華    民    國  九十九  年    五    月   二十   日
                                                      Q

司法院資訊處製作；財團法人民間司法改革基金會備份。
